臺灣苗栗地方法院刑事判決
110年度訴字第541號
公  訴  人  臺灣苗栗地方檢察署檢察官
被      告  黎程莆




選任辯護人  洪士淵律師
上列被告因加重詐欺等案件，經檢察官提起公訴（110年度少連
偵字第66、81號），本院判決如下：
    主  文
丙○○犯三人以上共同詐欺取財罪，處有期徒刑壹年叁月。
未扣案之犯罪所得新臺幣貳仟元沒收，於全部或一部不能沒收或
不宜執行沒收時，追徵其價額。
    犯罪事實
一、丙○○自民國110年1月中旬某日起，加入甲○○（行為時未滿18
    歲，真實姓名年籍詳卷）、甲○○、徐兆仟、劉峻維、邱聖閔
    、朱貫中、王成浚等人所組成之詐欺集團，擔任俗稱「收水
    」之角色，負責收取詐欺所得款項等工作。丙○○與甲○○、甲○○、徐兆仟、劉峻維、邱聖閔、朱貫中、王成浚及其他真實
    姓名年籍不詳之詐欺集團成員，共同意圖為自己不法之所有
    ，基於詐欺取財之犯意聯絡，先由真實姓名年籍不詳之詐欺
    集團成員，於110年3月26日上午9時33分許，撥打電話予乙○○，自稱新竹縣警察局偵查員、檢察官，並佯稱：乙○○涉及
    詐欺人頭案件，須配合繳交保證金新臺幣（下同）75萬元，
    案情釐清後會退還云云，致乙○○陷於錯誤，依該等詐欺集團
    成員之指示，於110年3月26日下午4時許，在苗栗縣○○鎮○○
    路000號前，將現金75萬元交付與依丙○○以電話指示前往收
    取之甲○○，由甲○○在上開地點附近等候，復由甲○○依丙○○之
    指示，於同日下午4時5分許至下午4時8分許間之某時，在苗
    栗縣卓蘭鎮河南街附近，將上開所收取之款項交付與甲○○，
    復由甲○○依丙○○以電話指示，於不詳時間，在位於桃園市中
    壢區中和路66號之藍天撞球場中壢店內，將上開所收取之款
    項交付與丙○○，另由丙○○於不詳地點，將所收取之款項交付
    與真實姓名年籍不詳之詐欺集團成員（甲○○所犯加重詐欺等
    部分，業經臺灣高等法院臺中分院判處罪刑確定）。
二、案經乙○○訴由苗栗縣警察局大湖分局報告臺灣苗栗地方檢察
    署檢察官偵查起訴。
    理  由
一、證據能力
　　本判決以下所引用被告以外之人於審判外之陳述，檢察官、
    被告丙○○及其辯護人於本院準備程序及審理中均表示同意作
    為證據（本院卷第232、321頁），且迄至言詞辯論終結前均
    未聲明異議，本院審酌上開證據資料作成時之情況，認為以
    之作為證據應屬適當，依刑事訴訟法第159條之5之規定，認
    均有證據能力。
二、證據標目
　‧被告於本院審理中之自白（本院卷第339至341頁）
　‧被告之警詢筆錄、偵訊筆錄（他卷第91至95、99至103、109
    至113頁，少連偵66卷第38至39、42至46頁）
　‧證人即同案被告甲○○於本院準備程序及審理中之證述（本院
    卷第73至74、80至81頁）
　‧證人甲○○之警詢筆錄、偵訊筆錄（少連偵66卷第173至175頁
    ，少連偵81卷第30至36、50至59頁）
　‧證人即少年甲○○之警詢筆錄、偵訊筆錄（他卷第118至123、1
    61至163頁，少連偵81卷第92至97頁）
　‧證人即告訴人乙○○之警詢筆錄（少連偵66卷第53至57頁）
　‧證人詹朝凱、賴昕忠之警詢筆錄（少連偵66卷第59至63、65
    至69頁）
　‧指認犯罪嫌疑人紀錄表（他卷第125至133頁，少連偵66卷第7
    1至79頁，少連偵81卷第39至47、99至107頁）
　‧內政部警政署刑事警察局偵查報告（他卷第13至21頁）
　‧通聯調閱查詢單（他卷第9至11頁，少連偵66卷第153至157頁
    ）
　‧門號0000000000號基本資料、通話紀錄、雙向通信紀錄、通
    聯次數分析、中華電信資料查詢（少連偵66卷第143至149頁
    ，少連偵81卷第227頁）
　‧告訴人提供之卓蘭鎮農會存摺封面及內頁影本（少連偵66卷
    第139頁）
　‧計程車行車路線圖、叫車紀錄（少連偵66卷第135至137頁）
　‧偽造之臺北地檢署公證部收據影本（少連偵66卷第161頁）
　‧便利商店及路口監視器錄影畫面翻拍照片（他卷第135至153
    頁，少連偵66卷第117至131頁，少連偵81卷第173至191頁）
　‧行動電話通話紀錄畫面翻拍照片（少連偵66卷第133頁，少連
    偵81卷第171頁）
　‧LINE電話號碼搜尋畫面（少連偵66卷第151頁）
三、法令之適用
　㈠適用法條之說明
　⒈被告所加入之詐欺集團，除對告訴人施以詐術之詐欺集團其
    他成員外，尚有收取並交付贓款之甲○○、同案被告甲○○，及
    徐兆仟、劉峻維、邱聖閔、朱貫中、王成浚等人（真實姓名
    年籍不詳之詐欺集團成員均無證據證明為未滿18歲之人）共
    同參與詐欺取財之實行，而被告主觀上對此亦有認識，堪認
    本件共同從事詐欺取財犯行之詐欺集團成員已有3人以上，
    甚為明確。
　⒉至本件詐欺手法，真實姓名年籍不詳之詐欺集團成員固係以
    公務員名義，撥打電話向告訴人施以詐術，係冒用公務員名
    義犯詐欺取財犯行，惟被告擔任「收水」，依本件詐欺集團
    之分工模式，既非實際撥打電話予告訴人而施以詐術之人，
    亦非立於集團內主導或指揮之地位，且依卷內事證，並無任
    何積極證據足資佐證被告主觀上對於詐欺集團其他成員係以
    何種方式對告訴人施以詐術，有何認識或預見，自難認被告
    所為符合刑法第339條之4第1項第1款之加重條件，附此敘明
    。
　㈡罪名及處罰條文
　⒈核被告所為，係犯刑法第339條之4第1項第2款之三人以上共
    同詐欺取財罪。
　⒉又被告為88年7月生，於行為時已滿20歲而為成年人，甲○○為
    92年8月生，於參與本件行為時未滿18歲等情，有被告、甲○○戶籍資料等件存卷可考（少連偵81卷第85、109頁），然被
    告於本院審理中陳稱：伊在撞球場看過甲○○，但伊不清楚甲○○何時加入本件詐欺集團，亦不清楚甲○○年紀等語（本院卷
    第340至341頁），衡以被告參與本件詐欺集團之分工及行為
    模式，又依卷內事證，復無其他證據足資認定被告主觀上已
    明知或預見甲○○為未滿18歲之少年，自無兒童及少年福利與
    權益保障法第112條第1項前段加重刑罰規定之適用。公訴意
    旨認被告成年人故意與少年甲○○共同犯本件犯行，應依兒童
    及少年福利與權益保障法第112條第1項之規定加重其刑，容
    有誤會，併此指明。
　㈢共同正犯
　⒈按共同實行犯罪行為之人，在合同意思範圍以內，各自分擔
    犯罪行為之一部，相互利用他人之行為，以達其犯罪之目的
    者，即應對於全部所發生之結果，共同負責。又共同正犯之
    成立，祗須具有犯意之聯絡，行為之分擔，既不問犯罪動機
    起於何人，亦不必每一階段犯行，均經參與；質言之，共同
    正犯間彼此分擔之行為，並非必須相同，且在犯意聯絡範圍
    內，應就全部犯罪結果負責（最高法院28年上字第3110號、
    34年上字第862號判例、69年度台上字第199號、76年度台上
    字第8279號判決意旨參照）。次按共同正犯之意思聯絡，不
    限於事前有所協議，其於行為當時，基於相互之認識，以共
    同犯罪之意思參與而有共同犯意之聯絡者，亦無礙於共同正
    犯之成立，且其表示之方法，亦不以明示意思表示為必要，
    即相互間有默示之意思合致，亦無不可（最高法院73年台上
    字第1886、2364號判例意旨參照）。又共同正犯之意思聯絡
    ，原不以數人間直接發生者為限，即有間接之聯絡者，亦包
    括在內，且不限於事前有所協議，即僅於行為當時有共同犯
    意之聯絡者亦屬之（最高法院77年台上字第2135號判例、79
    年度台上字第1613號判決意旨參照）。
　⒉被告加入本件詐欺集團，擔任收水，雖非居於核心地位，未
    必對於詐欺集團全體成員及身分均有所認識，亦未自始至終
    參與詐欺取財各階段之犯行，惟衡諸現今詐欺集團之通常犯
    罪型態、模式，自蒐集人頭帳戶（或門號）、撥打電話實行
    詐騙、指定被害人匯款帳戶、向被害人收取或自帳戶提領款
    項、取贓、分贓等階段，乃需由多人縝密分工方能完成之集
    團性犯罪，倘其中有任一環節脫落，將無法順遂達成詐欺取
    財之結果，則被告對本件詐欺集團具有細密之多人分工模式
    及集團成員間彼此扮演不同角色而分擔相異工作等節，主觀
    上自應有所認識，而被告擔任收水負責收取詐欺所得款項，
    雖未親自對告訴人施以詐術，然其所參與者既係整體犯罪計
    畫不可或缺之重要環節，目的在於確保詐欺所得贓款，堪認
    被告確係基於共同犯罪之意思，與詐欺集團其他成員間，在
    合同意思範圍內，各自分擔犯罪行為之一部，相互利用他人
    之行為，以達犯罪之目的，自應就其所參與之詐欺取財犯行
    ，共同負責。
　⒊是被告與甲○○、甲○○、徐兆仟、劉峻維等詐欺集團成員間，
    有犯意聯絡及行為分擔，應論以共同正犯。
　㈣包括一罪
　　告訴人遭詐欺集團成員冒用政府機關及公務員名義，先後數
    次撥打電話施以詐術，致告訴人陷於錯誤，而交付上開現金
    予甲○○，而由甲○○、甲○○收取上開現金，嗣由被告收取其等
    所收取之款項之行為，均係基於同一犯意，於密切接近之時
    、地實行，侵害同一被害人之法益，應合為包括之一行為予
    以評價，而論以包括一罪。
　㈤沒收
　　被告固於犯罪事實所示之時、地，向甲○○收取其所收取之款
    項現金75萬元，然被告於本院審理中供稱：伊將贓款交付給
    劉峻維或邱聖閔，時間太久伊忘記是哪一人；伊每次交付款
    項實際獲得之報酬為2,000至3,000元等語（本院卷第339至3
    40頁），依卷內事證，尚無其他證據足資認定被告因本件犯
    行所得財物之確切數額，基於罪疑唯輕、有疑利於被告之原
    則，自應從最有利於被告之認定，認其因本件犯行實際取得
    之犯罪所得為2,000元。是上開犯罪所得雖未扣案，仍應依
    刑法第38條之1第1項前段、第3項之規定，宣告沒收，並於
    全部或一部不能沒收或不宜執行沒收時，追徵其價額。
四、量刑理由
　㈠本件為被告加入詐欺集團，以多人縝密分工方式實行詐欺犯
    罪，被告擔任收水，共同參與加重詐欺犯行之案件。被告依
    詐欺集團成員之指示，向甲○○收受甲○○所收取之詐欺所得款
    項，分擔詐欺集團犯罪模式中不可或缺之收水工作，犯行具
    有一定計畫性、組織性，並嚴重危害交易秩序與社會治安，
    惡質性頗高，所為誠值非難。被告加入詐欺集團擔任收水之
    動機、經過主要係為獲得報酬，足認其規範意識顯然低落，
    並無特別應予斟酌之情事。被告本件犯行造成告訴人受有財
    產上損害，金額高達75萬元，所侵害財產法益之情節及程度
    難謂輕微，惟考量被告擔任收水，尚非詐欺集團之核心角色
    ，就本件犯罪所得之利益為2,000元，迄未與告訴人達成和
    解或賠償其損害等情，在量刑上，尚非無就被告之行為態樣
    及參與程度綜合斟酌之餘地。
　㈡另考量被告於本件犯行前並無任何前科紀錄，被告犯後終能
    坦承犯行之態度，足見其對於本件犯行相應之責任已有相當
    之體認，復斟酌被告與共犯在量刑上之衡平性，自述所受教
    育程度為高中畢業，入監前從事撞球館工作，月薪約2萬6,0
    00至2萬8,000元，與父母親、胞姊同住，爰以行為人之責任
    為基礎，並審酌上開各情等一切情狀，量處如主文所示之刑
    。
五、不另為無罪之諭知部分
　㈠公訴意旨另以：被告前揭行為，亦係基於洗錢之犯意，尚涉
    犯洗錢防制法第14條第1項洗錢罪嫌等語。
　㈡按為澈底打擊洗錢犯罪，洗錢防制法第2條規定已將洗錢行為
    之處置、分層化及整合等各階段，全部納為洗錢行為。所謂
    「處置」即同條第1款所定將犯罪所得直接予以處理之「移
    轉變更型」；「分層化」即同條第2款所定為使偵查機關難
    以追查金流狀況，以迂迴層轉、化整為零之分層化包裝方式
    ，掩飾或隱匿特定犯罪所得之本質、來源、去向、所在、所
    有權、處分權或其他權益之「掩飾隱匿型」；「整合」即同
    條第3款所定收受、持有或使用他人犯罪所得，使該犯罪所
    得披上合法之外衣，俾回歸正常金融體系之「收受持有型」
    。可見洗錢防制法已將洗錢行為之本質定性為影響合法資本
    市場之金流秩序，並阻撓偵查作為（最高法院110年度台上
    字第1797號判決意旨參照）。申言之，洗錢防制法之立法目
    的，在於防範及制止因犯特定犯罪而取得或變得之財物或財
    產上利益及其之孳息，藉由包含處置、分層化及整合等各階
    段之洗錢行為，使其形式上轉換成為合法來源，以掩飾或切
    斷特定犯罪所得與犯罪之關聯性，而藉以逃避追訴、處罰。
　㈢經查：
　⒈被告固係依徐兆仟之指示，前往指定地點向甲○○收取上開現
    金。惟揆諸上開說明，洗錢防制法第14條第1項之一般洗錢
    罪，依同法第2條之規定，仍應以行為人有為逃避或妨礙所
    犯特定犯罪之追查或處罰之犯意及行為，為其成立要件。因
    此是否為洗錢行為，自應就犯罪全部過程加以觀察，不僅須
    行為人客觀上有掩飾或隱匿特定犯罪所得之財物或財產上利
    益之具體作為，主觀上更須具有掩飾或隱匿其犯罪所得或變
    得之財產或財產上利益與犯罪之關聯性，使其來源形式上合
    法化，以逃避國家追訴、處罰之犯罪意思，始克相當。
　⒉甲○○本件向告訴人收取詐欺贓款，係以告訴人當面將現金交
    付甲○○之方式為之，則甲○○收取上開現金之行為仍屬加重詐
    欺取財犯行之一部，特定犯罪所得與特定犯罪間之關聯性尚
    未被掩飾或切斷，此與被害人因受騙將款項匯入詐欺集團所
    持有之人頭金融帳戶時，詐欺取財犯罪即已完成，再由車手
    持人頭帳戶金融卡提領贓款，藉此製造金流斷點，形式上合
    法化其所得來源，使司法機關難以溯源追查其金流軌跡，以
    掩飾或隱匿特定犯罪所得之行為態樣，實屬有別；又被告作
    為收水，向甲○○收取詐欺贓款，並將詐欺贓款交付與詐欺集
    團其他成員，亦係單純依徐兆仟等人之指示所為，其客觀上
    之具體作為，既未將特定犯罪所得引入合法金融體系，或藉
    移轉或變更行為達成隱匿效果，則就被告行為態樣以觀，即
    難推認其主觀上確有掩飾或隱匿特定犯罪所得之意圖。從而
    ，被告本件收取並交付贓款之行為，在客觀上是否可認係將
    刑事不法所得移轉予他人而達成隱匿效果之處置行為，或係
    掩飾、隱匿詐欺犯罪所得去向，而製造金流斷點之行為，均
    非無疑，更不能憑此逕認其主觀上有何掩飾、隱匿其詐欺犯
    罪所得，而使其來源形式上合法化，以逃避國家追訴、處罰
    之意思，自無從論以洗錢防制法第14條第1項之一般洗錢罪
    。
　⒊綜上所述，本件依公訴意旨所提出之證據，尚無從認定被告
    有前揭公訴意旨所指洗錢防制法第14條第1項之一般洗錢罪
    犯行，公訴意旨認被告所為另涉上開罪嫌，容有誤會。惟公
    訴意旨既認此部分若成立犯罪，與前揭論罪科刑之部分，有
    想像競合犯之裁判上一罪關係，爰不另為無罪之諭知。
據上論斷，依刑事訴訟法第299條第1項前段，判決如主文。
本案經檢察官黃棋安提起公訴，檢察官蕭慶賢、黃棋安到庭執行
職務。
中　　華　　民　　國　　111 　年　　11　　月　　29　　日
　　　　　　　　　刑事第一庭　審判長法　官　陳茂榮
　　　　　　　　　　　　　　　　　　法　官　柳章峰
　　　　　　　　　　　　　　　　　　法　官　高御庭
以上正本證明與原本無異。
如不服本判決應於收受送達後20日內向本院提出上訴書狀，並應
敘述具體理由；其未敘述上訴理由者，應於上訴期間屆滿後20日
內向本院補提理由書（均須按他造當事人之人數附繕本）「切勿
逕送上級法院」。告訴人或被害人如對於本判決不服者，應具備
理由請求檢察官上訴，其上訴期間之計算係以檢察官收受判決正
本之日期為準。
中　　華　　民　　國　　111 　年　　11　　月　　29　　日
　　　　　　　　　　　　　　　　　　書記官　葉靜瑜
附錄本案論罪科刑法條全文：　　
中華民國刑法第339條之4
（加重詐欺罪）
犯第339條詐欺罪而有下列情形之一者，處1年以上7年以下有期
徒刑，得併科1百萬元以下罰金：
一、冒用政府機關或公務員名義犯之。
二、三人以上共同犯之。
三、以廣播電視、電子通訊、網際網路或其他媒體等傳播工具，
    對公眾散布而犯之。
前項之未遂犯罰之。